【裁判字號】    97,上易,202
【裁判日期】    971111
【裁判案由】    侵權行為損害賠償
【裁判全文】
臺灣高等法院臺南分院民事判決         97年度上易字第202號
上  訴  人  丁○○
            甲○○○（即李蔡阿碖）
            己○○
            丙○○
            戊○○
            庚○○
共      同
訴訟代理人  汪玉蓮律師
被 上訴 人  乙○○
上列當事人間請求侵權行為損害賠償事件，上訴人對於中華民國
97年7月30日臺灣嘉義地方法院93年度訴字第360號第一審判決提
起上訴，本院於97年10月28日言詞辯論終結，茲判決如下：
    主  文
原判決關於駁回上訴人後開第二項之訴部分，暨訴訟費用（除確
定部分外）之裁判均廢棄。
被上訴人應再給付上訴人丁○○、甲○○○、己○○、丙○○、
戊○○、庚○○各新台幣陸萬伍仟元，及均自民國九十二年十二
月十六日起至清償日止，按年息百分之五計算之利息。
其餘上訴駁回。
第一審（除確定部分外）及第二審訴訟費用，由被上訴人負擔二
分之一，餘由上訴人負擔。
    事  實
甲、上訴人方面：
一、聲明：(一)原判決不利上訴人之部分廢棄。(二)上開廢棄部分，
    被上訴人應各再給付上訴人丁○○、己○○、丙○○、戊○
    ○、庚○○、甲○○○新台幣（下同）13萬元，及自民國（
    下同）92年9月5日起至清償日止，按週年利率百分之五計算
    之利息。(三)第一、二審訴訟費用均由被上訴人負擔。(四)上訴
    人願供擔保，請准宣告假執行。
二、陳述：除與原判決記載相同者，茲予以引用外，補稱：
    精神慰撫金部分，原審關於上訴人丁○○部分僅准80 萬元，
    其他上訴人僅准40萬元，再依過失比例減輕後，原審僅認上
    訴人丁○○受損害52萬元，其他上訴人只受有26萬元之損害
    ，經再扣除應分擔之強制險，認上訴人丁○○可請求之金額
    為28萬6,666 元，其他上訴人可請求之金額僅為26,667元。
    惟查，原審未審酌被上訴人有重大過失，於案發後既不道歉
    ，亦無賠償誠意，反將其財產虛偽設定抵押權予其岳父蕭定
    ，迄今尚未塗銷抵押權登記，亦未賠償上訴人分文，更以被
    上訴人所有坐落竹崎鄉之土地向農會借貸50萬元，並有錢購
    買車子。綜上所述，原審判賠之金額，顯有未當，自應酌情
    再增加精神慰撫金，故應以上訴人原請求金額為適當。從而
    ，各應再命被上訴人給付上訴人每人13萬元，方屬妥適。
三、證據：除援用原審提出者外，補提臺灣雲林地方法院97年度
    訴字第17號判決書影本乙份。
乙、被上訴人方面：
一、聲明：(一)上訴駁回。(二)第一、二審訴訟費用由上訴人負擔。
二、陳述：除與原判決記載相同者，茲予以引用外，補稱：
    伊從事水果批發生意，小貨車則登記在太太名下，以目前經
    濟狀況無法再給付多餘之金額；車禍發生第二、三天伊有拿
    5 萬元給被害人家屬，在調解的時候，因為上訴人請求賠償
    之金額太高，所以兩造無法達成和解。且伊將房地設定抵押
    權予岳父蕭定，並非是要脫產，乃因該房地係伊向岳父蕭定
    借錢所購買等語。
三、證據：援用原審提出之證據方法。
丙、本院依職權調閱臺灣嘉義地方法院檢察署93年度偵檔3879號
    乙○○過失致死案刑事卷全卷宗。
    理  由
一、上訴人起訴主張：被上訴人於92年10月19日下午2時40 分許
    ，駕駛車號5827-FB 號自用小貨車，沿嘉義縣東石鄉圍潭村
    「連天宮」旁產業道路由南向北行駛（往堤防道路），途經
    該產業道路之無號誌交岔路口時，本應注意車前狀況，並隨
    時採取必要安全措施，及行經無號誌之交岔路口時，應減速
    慢行，作隨時停車之準備，而依當時天候晴、日間自然光線
    、路面乾燥無缺陷、無障礙物、視距良好等情形，又無不能
    注意之情事，竟疏未注意，於發現被害人蔡天德騎乘車號LZ
    C-462 號重機車沿上開產業道路由東向西駛來時，僅稍踩煞
    車後，即貿然以時速40公里速度繼續行駛，致撞及被害人所
    乘機車，造成被害人蔡天德受有頭部外傷併顱內出血及血胸
    ，經送醫後不治死亡，上訴人丁○○係被害人蔡天德之配偶
    ，甲○○○（即李蔡阿碖）、己○○、丙○○、戊○○及庚
    ○○均為被害人之子女，因被上訴人侵害被害人致死，自應
    對上訴人等負損害賠償責任，爰依民法第一百八十四條第一
    項、第一百九十二條、第一百九十四條規定，為命求被上訴
    人應給付上訴人丁○○100萬元、上訴人戊○○ 143萬6,057
    元、其餘上訴人各60萬元，及均自起訴狀繕本送達翌日起至
    清償日止，按年息百分之5計算之利息（原審判命被上訴人
    應給付上訴人丁○○28萬6,666元、戊○○54萬4,971元、甲
    ○○○、己○○、丙○○、庚○○各2萬6,666元之本息。駁
    回上訴人其餘之訴；被上訴人就其敗訴部分，則未據聲明不
    服）。
二、被上訴人則以：本件事故之發生地點，伊之車道右側為茂密
    之甘蔗園，是以伊行經肇事地點之交岔入口，縱已盡注意義
    務，實仍無法清楚看見右側來車。且依道路交通安全規則規
    定，支線道車應讓幹線道車先行，被害人蔡天德之車道明顯
    為道路縮減之道路，應屬支線車道，蔡天德逕行行駛，應為
    肇事原因。鑑定委員會鑑定意見，驟以左方車應暫停讓右方
    車先行，而認伊為肇事主因，應有違誤。縱認被上訴人有過
    失，亦應為肇事次因而非主因等語，資為抗辯。
三、查被上訴人於92年10月19日下午2時40分許，駕駛車號5827-
    FB號自用小貨車，沿嘉義縣東石鄉圍潭村「連天宮」旁產業
    道路由南向北行駛（往堤防道路），途經該產業道路之無號
    誌交岔路口時，適被害人蔡天德騎乘車號LZC-462 號重機車
    沿上開產業道路由東向西駛來，蔡天德機車車頭撞擊被上訴
    人貨車之右後輪及車牌處，造成蔡天德受有頭部外傷併顱內
    出血及血胸，經送醫後不治死亡等情，為兩造所不爭，並有
    道路交通事故調查報告表、長庚紀念醫院診斷證明書、檢察
    官相驗結果報告及現場照片等附卷可稽（見臺灣嘉義地方法
    院檢察署92年度相字第656號卷第8頁以下）。
四、按駕駛人應注意車前狀況，並隨時採取必要安全措施；另行
    車經過無號誌之交岔路口時，應減速慢行，作隨時停車之準
    備。汽車行駛至交岔路口，其行進、轉彎，如同為直行車或
    轉彎車者，左方車應暫停讓右方車先行。道路交通安全規則
    第九十四條第三項、第九十三條第一項第二款、第一百零二
    條第一項第二款分別定有明文。查本件被上訴人駕駛自用小
    貨車，行經肇事地點，本應注意遵守上開交通規則，且依相
    驗卷附之道路交通事故調查報告表(一)所載，本件肇事時、地
    之天候晴、日間自然光線、路面乾燥無缺陷、無障礙物、視
    距良好，並無不能注意之情事，惟竟疏於注意，貿然快速前
    行，致被害人因閃避不及，撞擊蔡天德所騎乘之機車而肇事
    ，被上訴人顯有過失。本件經送臺灣省嘉雲區車輛行車事故
    鑑定委員會鑑定結果，亦認：「被告（即被上訴人）駕駛小
    貨車，行經未劃標線狹路之無號誌交岔路口，左方車未暫停
    讓右方車先行，為肇事主因。蔡天德駕駛重機車，行經未劃
    標線狹路之無號誌交岔路口，未減速慢行，為肇事次因。」
    ，有臺灣省嘉雲區車輛行車事故鑑定委員會93年8月10 日嘉
    雲鑑字第093580585B號函在卷可參。再經送臺灣省車輛行車
    事故覆議鑑定委員會鑑定結果，亦為同上認定，此有臺灣省
    車輛行車事故覆議鑑定委員府覆議字0000000 號覆議意見書
    在卷可參。而被上訴人亦因上開過失致死之犯行，經刑事法
    院判處有期徒刑5月確定，亦經調閱本院93年度交上易字第8
    7 號刑事卷查明無誤。是被上訴人就本件車禍發生應負過失
    責任甚明。
五、按「因故意或過失，不法侵害他人之權利者，負損害賠償責
    任。故意以背於善良風俗之方法，加損害於他人者亦同」「
    不法侵害他人致死者，被害人之父、母、子、女及配偶，雖
    非財產上之損害，亦得請求賠償相當之金額」，民法第一百
    八十四條第一項、第一百九十四條分別定有明文。次按精神
    慰撫金之性質在於補償及調整被害人所受精神上之損害，其
    核給之標準應斟酌加害者與被害者雙方之身分、資力與加害
    程度及其他各種情形核定之（最高法院51年台上字第223 號
    判例意旨參照）。本件上訴人丁○○為被害人蔡天德之配偶
    ，其餘上訴人為被害人蔡天德之子女，有戶籍謄本附卷足憑
    。則上訴人主張因蔡天德之死亡，甚感傷痛、精神痛苦，請
    求被上訴人精神慰撫金之賠償，自屬有據。查上訴人丁○○
    現年為77歲、未受教育、無財產、現無工作，甲○○○現年
    為57歲，國小畢業、有房屋2棟、現無工作，己○○現年為
    55歲，大學畢業、已婚、現任公職，丙○○現年為53歲，國
    小畢業、現從事土木工程，戊○○現年為51歲、國中畢業、
    現從事養殖業，庚○○現年為48歲，國中畢業、現於私人公
    司任職。而被上訴人現年為52 歲，國中畢業，有房屋一棟、
    土地4 筆，並以販賣水果為業，資產總額達二百八十餘萬元
    等情，此為兩造所陳明，並有兩造之稅務電子閘門財產所得
    明細表附於原審卷可稽。本院參酌兩造上開身分、地位、經
    濟能力，被上訴人事後更將其僅有之不動產設定抵押予其岳
    父（此為其所不爭），以圖脫產等一切情狀，認除原審認定
    被上訴人應給付上訴人丁○○精神慰撫金80萬元、其餘上訴
    人每人各40萬元外（此部分業已確定），被上訴人應再給付
    上訴人每人各10萬元之精神慰撫金為適當。其餘部分上訴人
    之請求，尚非有據。
六、次按損害之發生或擴大，被害人與有過失者，法院得減輕賠
    償金額，或免除之。民法第二百十七條第一項定有明文。查
    本件車禍之發生係因被上訴人駕駛小貨車，行經未劃標線狹
    路之無號誌交岔路口，左方車未暫停讓右方車先行，為肇事
    主因。蔡天德駕駛重機車，行經未劃標線狹路之無號誌交岔
    路口，未減速慢行，為肇事次因，業如前述。本院審酌上開
    情形，認上訴人之過失程度為百分之六十五，被害人蔡天德
    之過失程度為百分之三十五。雖本件車禍經原審委託財團法
    人成大研究發展基金會鑑定結果，認(1)不考慮重機來向上坡
    地形與對向車道寬較窄，影響路權歸屬的因素，肇事分配比
    例為乙○○為百分之65（在產業道路上行駛，左方車未暫停
    讓右方車先行，違背在沒有交通管制設施下的基礎路權原則
    ）。蔡天德為百分之35（在產業道路上行駛，橫方向路視線
    不良處，缺乏警覺，亦與車禍發生有關）。(2)增加考慮重機
    來向上坡地形與對向車道寬較窄，影響路權歸屬的因素，肇
    事分配比例修正為乙○○為百分之55（在產道路上行駛，左
    方車未暫停讓右方車先行，違背在沒有交通管制設施下的基
    礎路權原則）。蔡天德為百分之45（在產道路地形變化處上
    坡行駛，且橫向道路視線不良，且未具明顯優先路權時，缺
    乏警覺，與車禍發生有關），此有財團法人研究發展基金會
    97年5月22日成大研基建字第0970134號函附鑑定書足憑。惟
    查，依刑事卷附現場相片所示（見原審92年交易字第134 號
    卷第36、37頁），被害人蔡天德行經之路線雖有上坡，然坡
    度平緩，附近雖有蔗園，尚不致影響行車視線，上開鑑定意
    見，即難採取。又蔡天德行駛之東西向車道寬度達5．8公尺
    ，而被上訴人行駛之車道寬度為5．6公尺，此有道路交通事
    故現場圖足憑，被上訴人辯稱被害人蔡天德行駛支線車道未
    讓幹道先行云云，亦非可取。從而，本件即應減輕被上訴人
    之賠償金額百分之三十五。是本件被上訴人應再給付上訴人
    每人6萬5,000元（10萬×0.65=6.5萬）。
七、綜上所述，上訴人依侵權行為損害賠償之法律關係，除就原
    審已判准部分外，另再請求給付上訴人每人各6萬5,000元，
    及均自起訴狀繕本送達翌日即92年12月16日起至清償日止，
    按年息百分之5計算之利息範圍內，於法有據，應予准許；
    其逾此範圍之再請求，於法無據，應予駁回。上開應准許部
    分，原審為上訴人敗訴之判決，尚有未洽，上訴意旨指摘此
    部分原判決不當，求予廢棄改判，為有理由，應由本院予以
    廢棄，改判如主文第二項所示。又上開不應准許部分，原審
    為上訴人敗訴之判決，並駁回其假執行之聲請，核無不合。
    此部分上訴，為無理由。
八、本件所命給付未逾150萬元，依法不得上訴第三審，於本院
    判決後已告確定，上訴人聲請准供擔保請求宣告假執行，核
    無必要。併予敘明。
九、據上論結，本件上訴人上訴為一部有理由，一部無理由，爰
    依民事訴訟法第四百四十九條第一項、第四百五十條、第七
    十九條、第八十五條第一項前段，判決如主文。
中    華    民    國    97    年    11    月    11    日
                  民事第三庭   審判長法  官    陳光秀
                                     法  官    曾平杉
                                     法  官    莊俊華
上為正本係照原本作成。
不得上訴。
中    華    民    國    97    年    11    月    12    日
                                     書記官    謝淑玉


司法院資訊處製作；財團法人民間司法改革基金會備份。
